【裁判字號】    99,婚,33
【裁判日期】    990330
【裁判案由】    離婚
【裁判全文】
臺灣臺南地方法院民事判決                99年度婚字第33號
原      告  丙○○
被      告  甲○○
上列當事人間請求離婚事件，經本院於民國99年3月16日言詞辯
論終結，判決如下：
    主      文
原告之訴駁回。
訴訟費用由原告負擔。
    事實及理由
一、原告起訴主張略以：原告之原配偶已死亡，被告並非原告之
    原配偶，兩造係於民國80年6月9日結婚，婚後被告定居原告
    家，尚可和諧，然自84年起，兩造即存有如下之難以維持婚
    姻之事由：
（一）被告不與原告同房且經常離家：
      被告自84年起不但不再與原告同房，且經常不告外出，長
      則2個月，短則1個禮拜，持續至今，而被告回來後對原告
      生活亦毫不關心，且動輒與原告發生口角爭吵。
（二）被告不盡夫妻照顧之責：
    1.自84年起，原告之三餐飲食，因被告之冷漠不關心，幾乎
      由原告自己及兒女煮食供給。
    2.被告明知原告年邁已高，雙腿行動不便，卻依然在外如故
      。另於97年間，原告因蜂窩性組織炎發燒昏迷，被告仍然
      在外，幸經兒媳發現送醫。
（三）被告不與原告共患難：
      被告只圖自行享受，完全不對家庭及被告盡心，98年間莫
      拉克颱風來臨，斷水斷電，被告卻只顧自身離家。
（四）兩造婚姻至此形同陌路，溝通無效，實則被告該負之責任
      較大，原告爰依民法第1052條第2項規定，訴請離婚。
二、被告則辯以：被告於80年6月間與原告結婚，當時原告之子
    乙○○才10多歲，由被告操持家務撫養長大，並接受大學教
    育及成家，被告雖無功勞亦有苦勞。但原告卻暗中將位於臺
    南市○○街502巷27號之房子所有權移轉為其子乙○○所有
    ，事後原告之子乙○○不知報恩，竟執意要將被告趕離上開
    住所，且對被告經常言語舉止粗暴，而有違倫常。原告之月
    退俸金分文未給被告作為家用，使被告生活陷於困境，只好
    在外地工作，否則些許零工收入，難支付日常費用所需。被
    告在外地工作，每星期六、日休假時，仍返家照顧原告，並
    盡到夫妻相處之道，未有遺棄之事；而被告數年前罹患重病
    ，前往醫院腦部開刀治療，未能持重物及操勞過度，經常厭
    倦不舒服，就醫期間原告亦鮮少關心問候。原告生病時，被
    告要送其至醫院，但兒媳卻說不關被告的事，不讓被告到醫
    院照顧，現卻說被告不關心，與事實完全不符。被告與原告
    之婚姻自始至終堅持嫁雞隨雞，亦未要求生活費，只好自己
    在外工作，任勞任怨維持生活，但原告之子乙○○卻執意趕
    走被告，天理何在等語。
三、得心證之理由：
（一）原告主張兩造於80年6月9日結婚，兩造現婚姻關係仍存續
      中之事實，業據其提出戶籍謄本1件為證，且為被告所不
      爭執，應堪信為真正。
（二）按民法第1052條第2項規定，有同條第一項以外之重大事
      由，難以維持婚姻者，夫妻之一方得請求離婚。是否有難
      以維持婚姻之重大事由，判斷標準為婚姻是否已生破綻而
      無回復之希望，此不可由原告已喪失維持婚姻意欲之主觀
      面加以認定，而應依客觀的標準，即難以維持婚姻之事實
      ，是否已達於倘處於同一境況，任何人均將喪失維持婚姻
      希望之程度以決之，最高法院87年度臺上字第1304號判決
      同此意旨。又所稱有前項以外之重大事由，難以維持婚姻
      者，係抽象的、概括的離婚事由，此乃緣於74年間修正民
      法親屬編時，為因應實際需要，參酌各國立法例，導入破
      綻主義思想所增設。但其事由應由夫妻一方負責者，僅他
      方得請求離婚，是其所採者為消極破綻主義精神，而非積
      極破綻主義，關於難以維持婚姻之重大事由，其判斷之標
      準為婚姻是否已生破綻而無回復之希望，而婚姻是否已生
      破綻無回復之希望，則應依客觀之標準，即難以維持婚姻
      之事實，是否已達於倘處於同一境況，任何人均將喪失維
      持婚姻意欲之程度而定。至於同條項但書所規定難以維持
      婚姻之重大事由應由夫妻之一方負責者，僅他方得請求離
      婚，乃因如肯定有責配偶之離婚請求，無異承認恣意離婚
      ，破壞婚姻秩序，且有背於道義，尤其違反自己清白之法
      理，有欠公允，同時亦與國民之法感情及倫理觀念不合，
      因而採消極破綻主義。倘該重大事由，夫妻雙方均須負責
      時，應比較衡量雙方之有責程度，僅責任較輕之一方得向
      責任較重之他方請求離婚，如有責程度相同時，雙方均得
      請求離婚，始屬公允，是責任較重之一方應不得向責任較
      輕之他方請求離婚，最高法院94年度臺上字第115號判決
      亦同此意旨。經查：
    1.原告主張被告自84年間起即不與原告同房一節，固據證人
      即原告之子乙○○到庭證述明確，且為被告所不爭執，然
      審之夫妻間之性生活圓滿與否，雖係構成婚姻生活之重要
      一環，惟夫妻間性關係與性生活之需求或滿足，本無從加
      以強求，以勉強方式為之，除有違個人之性自主權，且亦
      破壞夫妻間互愛之本質；況圓滿婚姻固應包含兩性性生活
      之協調，然婚姻之基礎應係夫妻全面在精神、肉體及經濟
      等各方面經營共同生活，不應僅限於性生活關係之一環，
      亦即夫妻間有以愛與信賴所構成之感情基礎，彼此並有共
      營美滿及幸福家庭之真摯之情感，故即便夫妻於婚姻生活
      間不存有性關係，尚非構成婚姻中存有不能維繫婚姻之重
      大事由。再者，兩造雖已分房達10餘年，然夫妻間於婚姻
      中性關係之發生並不以同房生活為前提，是自不能逕以兩
      造有分房之情，即推認被告於兩造分房期間拒絕與原告敦
      倫；退步言之，即便兩造於分房後即未存有任何性關係，
      然除原告並未舉證證明係被告單方拒絕與原告發生性關係
      之事實外，且原告亦自承，係因伊不習慣被告所換的床，
      而伊的腳也不方便，伊才搬離樓上主臥室，到樓下房間睡
      等語，堪認兩造分房之原因，顯係基於原告方面之個人意
      願，而非被告拒絕與原告同房。審之兩造婚後，既係被告
      搬至原由原告與其子女共同生活之處所居住，是原告在主
      動與被告分房後，此時更應善盡照護與原告家人同住之被
      告生理及心理狀態，以共營兩造間生活之美滿，惟衡諸原
      告在兩造分房事件中，既係處於主動之一方，然原告事後
      竟未採取積極有效之對策，任由兩造因分房問題衍生其他
      心結與怨懟，是縱認兩造因分房十餘年後，導致婚姻關係
      因此存有重大破綻，則兩造對此事由的可歸責程度，原告
      應負之責任顯較被告為重。從而，揆諸前開說明，責任較
      重之原告自不得向責任較輕之被告請求離婚。
    2.原告雖又主張其三餐飲食幾乎由原告自己及兒女煮食供給
      ，被告均未為其準備等語。惟查原告主張之上開事項縱認
      屬實，然衡諸家庭間有關家務之分擔，無非係一般夫妻間
      共同生活亦生摩擦之瑣事，且有關兩造婚姻期間有關於被
      告是否應負責原告之三餐問題，雙方非不得積極溝通以化
      解歧見，是即便因被告堅持外出工作，致使被告無法為原
      告準備餐食，然除原告本身既亦有自行料理餐食之能力外
      ，且原告子女本來亦存有扶養及照護原告之義務，是在原
      告三餐仍可自行處理或由子女照料之前提下，被告未在家
      中為原告料理三餐，尚無礙雙方婚姻共同生活及應相互信
      賴之基礎，是當不可謂原告三餐係自行或由其子女煮食，
      而非由被告為其準備，即認定兩造間有無法維持婚姻之事
      由。
    3.原告又主張被告經常外出，長則2個月，短則1個禮拜，因
      此於97年間原告因蜂窩性組織炎發燒昏迷，即係原告兒媳
      發現送醫，而於98年間莫拉克颱風來臨而斷水斷電，原告
      亦只顧自身離家等語。然被告則辯以係因原告雖領有月退
      俸，然卻分文未給被告作為家用，被告只好外出工作，而
      其星期六、日仍會返家照顧原告；另原告住院期間，是原
      告之子不願告知原告住院處所，故被告才無法前往探視及
      照顧等語。查原告對於婚後未給被告生活費一節並不爭執
      ，其雖主張被告有房屋租金收益及股票，因此不用給被告
      生活費云云，惟審之夫妻間於生活及經濟上本應相互扶助
      ，而參以原告所提之房屋租賃契約，被告即便已將其名下
      不動產出租他人，然所得之租金收益每月亦僅有新臺幣（
      下同）7,000元，故縱若本件被告本身雖有房租收益，然
      衡以該收益既無法支應一般人正常生活所需，是在原告未
      支付被告任何生活費用之情形下，被告抗辯其因此必須外
      出工作謀生一節，尚屬可採。稽之本件原告在可支領國家
      給予之固定退休俸情形下，竟不思按時給付被告相關家庭
      生活費用，以解決被告必須另尋他途以維持生計之窘境，
      導致被告因此必須外出工作賺取生活費用，反而藉以被告
      經常外出工作而不在家之情事，作為訴請離婚之事由，實
      缺乏作為人夫之擔當；況再由原告本身亦不爭執被告於週
      末假日均會返家一節觀之，堪認被告雖因工作而必須在外
      地留宿，然其在不用工作之期間，仍會返家與原告團聚，
      且佐以原告住院時，被告亦主動向原告之子乙○○詢問原
      告住院之地點，然卻遭原告之子以原告拒絕其探視為由，
      而不願告知原告當時之所在，致使被告無從前往照顧原告
      ，足見被告對原告雖存有夫妻間之情愛與關懷，然僅因原
      告主觀上對被告因外出工作而無法長期在家之不滿情緒，
      而拒絕接受被告的關心，是尚難以此即遽認被告有何可指
      摘之處。
    4.基上，本件兩造已結褵近20載，婚姻期間難免因觀念及生
      活方式不同而偶生爭執，惟兩造既選擇結為夫妻，自應以
      包容態度及理性溝通方式，化解彼此之歧異，或於歧異之
      中尋求圓滿解決之途徑，雖原告對兩造間長期未同房及被
      告因外出工作原因而無法長期在家照顧原告等事項有所不
      滿，然被告既係原告再娶後之配偶，是被告在融入以原告
      與原告與其前配偶所生子女為基礎之家庭結構中，本有一
      定之困難，然原告不思如何協助被告解決此一難題，反而
      僅因被告更換主臥室的床鋪，即負氣搬離主臥室，導致兩
      造因此分房十餘年，甚至在原告有相當經濟能力可以扶養
      被告之情形下，一再指責被告因外出工作而無法長期在家
      ，不思以給付被告扶養費等方式以化解被告之經濟問題，
      而以合情合理之手段來改變被告之生活模式，可見原告之
      行為，始真正傷害夫妻情誼。故觀之上情，造成兩造長期
      分房及因被告外出工作所衍生的兩造爭執狀態，當非應由
      被告負主要責任，原告所應承擔之過失責任較被告為重，
      從而，原告主張依民法第1052條第2項訴請離婚，揆諸前
      揭規定，即非正當，不應准許。
四、綜上所述，原告本於民法第1052條第2項之規定，請求判決
    准予兩造離婚，於法尚屬無據，應予駁回。
五、兩造其餘之攻擊或防禦方法及未經援用之證據，經本院斟酌
    後，認為均不足以影響本判決之結果，自無逐一詳予論駁之
    必要，併此敘明。
六、結論：本件原告之訴為無理由，依民事訴訟法第78條，判決
    如主文。
中    華    民    國    99    年    3     月    30    日
                      家事法庭  法  官  楊佳祥
以上正本係照原本作成。
如對本判決上訴，須於判決送達後20日之不變期間內，向本院提
出上訴狀。
中    華    民    國    99    年    3     月    30    日
                                書記官  葉芳如

司法院資訊處製作；財團法人民間司法改革基金會備份。
